【裁判字號】    90,上易,2146
【裁判日期】    900710
【裁判案由】    詐欺
【裁判全文】
臺灣高等法院刑事判決                            九十年度上易字第二一四六號
    上  訴  人  臺灣板橋地方法院檢察署檢察官
    被      告  甲○○
右列上訴人，因被告詐欺案件，不服臺灣板橋地方法院九十年度易字第四０七號，中
華民國九十年三月二十九日第一審判決（起訴案號：臺灣板橋地方法院檢察署八十九
年度偵字第六五四七號）提起上訴，本院判決如左：
    主  文
上訴駁回。
    理  由
一、公訴意旨略以：甲○○意圖為自己不法之所有，提示印有「陳桂桃代書事務所」
    字樣之自己所有名片，致使乙○○陷於錯誤，以為甲○○係陳桂桃代書事務所之
    一員，有充分之能力及經驗可以代為辦理標購法院強制拍賣房屋（即俗稱「法拍
    屋」）及後續之辦理所有權移轉、交屋等相關代書手續，便於民國八十八年九月
    十三日與甲○○簽訂不動產標購合約書，委託甲○○代為辦理前開手續，甲○○
    即由此而取得為乙○○代辦標購法拍屋及相關代書手續之佣金利益（應扣除所支
    出之勞務給付成本）。因認被告甲○○涉有刑法第三百三十九條第二項之詐欺得
    利罪嫌。
二、按犯罪事實應依證據認定之，無證據不得推定其犯罪事實。又不能證明被告犯罪
    者，應諭知無罪之判決，刑事訴訟法第一百五十四條、第三百零一條第一項前段
    分別定有明文。而認定不利於被告之事實，須依積極證據，苟積極證據不足為不
    利於被告事實之認定時，即應為有利於被告之認定，更不必有何有利之證據。又
    告訴人之指訴係以使被告受刑事訴追為目的，是其陳述是否與事實相符，仍應調
    查其他證據以資審認，最高法院著有判例可循（最高法院三十年上字第八一六號
    、五十二年台上字第一三００號判例參照）。
三、本件公訴人認被告涉有詐欺得利罪嫌，係以右揭事實業據告訴人乙○○指述甚詳
    ，且經證人陳桂桃到庭證稱：我並未答應被告使用印有我代書事務所名義之名片
    等語及有印有「陳桂桃代書事務所」字樣之被告名片附卷可資佐證為其主要論據
    。訊據被告甲○○固不否認有受告訴人乙○○之委託收取費用代為辦理標購法院
    強制拍賣不動產等相關事宜，惟堅決否認有詐欺得利之犯行，並辯稱：告訴人是
    我公司同事之前的存檔客戶，我打電話跟告訴人聯絡，他有意願要買房屋，以前
    沒有買成，告訴人拜託我找蘆洲、三重的房子，我就提供本件房屋給告訴人參考
    ，告訴人以警察身分自行去瞭解該屋，覺得滿意後，再來與我簽約，之前沒有見
    過面，我不可能出示名片。告訴人是在得標過戶手續快辦完成要支付代書費時，
    覺得代書費太貴，我說你可以跟代書事務所談，才向我要名片要跟代書談，最後
    也減少五千元代書費，我沒有說我是代書事務所的職員，我拿名片給他是事後的
    事，完全沒有詐騙他的意思，且契約書約定未得標不收取任何費用，佣金是還沒
    標房子之前告訴人就看過，他同意的，我沒有要騙佣金利益的意思；我跟陳桂桃
    代書事務所合作了二年多，我的客戶都是陳桂桃辦理過戶的，本件會發生糾紛是
    因為告訴人認為被告佣金拿太高等語。經查：
(一)按當事人於日常生活交易過程中為尋求締約之機會，對於契約標的（如標的物之
    外觀、品質、效用功能等）及當事人之特質（如學識、經歷、財力、品行、能力
    等）或其他事項難免有所誇大或不符之處，但並非當事人所述與事實稍有不符，
    即得以刑法詐欺罪相繩，本於刑法處罰之嚴重性及最後手段性，必須行為當事人
  以詐術所故意隱瞞或積極虛構之內容，為締約時該個案重要關係之事項，始足該
    當刑法上之詐欺罪。又查民法中關於意思表示內容之錯誤，其中關於當事人資格
    之錯誤，須社會交易上認為重要者始可，否則不生意思表示錯誤之問題。關於受
    託向法院辦理不動產標購手續（即俗稱法拍屋），首應著重者乃受任人是否具有
    充分之專業知識能力及經驗可以妥善處理委任事務，與其人之工作場所或是否受
    僱於代書事務所，並無必然關係。
(二)經查被告於八十七年間參加中華民國房屋仲介商業同業公會全國聯合會、臺灣省
    房屋仲介商業同業公會聯合會舉辦的中華民國不動產經紀營業員資格考試合格，
    並取得證書，有第四屆全仲專考（八七）字第省一三七二號不動產經紀營業員合
    格證書一紙在原審卷可憑；且被告於九十年二月二十七日經原審當庭質以參與法
    拍屋標購須注意何事項時，被告立即答以：「一、需先要瞭解標的物住的是何人
    ，有無居住權利。二、法院拍定後是否要點交。三、申請建物及土地謄本核對標
    的物坪數是否正確，因為有時法院公告坪數會錯誤。四、參與競標時，要先換取
    臺灣銀行支票作為保證金，保證金為底價之百分之二十。五、填寫標購書，記載
  投標人、代理人、標的物坐落之住址、坪數、建物及土地的出價款、總價，在板
    院（即台灣板橋地方法院）代理人與投標人間須有直系血親關係或律師才可以。
    六、得標後七天內繳款，於取得權利移轉證明書後，再申請契稅辦理過戶。七、
    申請法院點交，法院會定期履勘現場。．．．」等語（見原審九十年二月二十七
    日訊問筆錄），被告前開所言應注意事項，均係參與法拍屋標購時極為重要之事
    項，其中任一事項之疏忽均足影響競標程序之合法性或日後不動產點交上之困擾
    ，顯見被告不僅有專業證照具備不動產專業知識，更熟稔法拍屋之相關程序，且
    本件委任事務被告業依告訴人同意之價格參與競標而得標，並已移轉登記於告訴
    人名下及點交完畢，此復有不動產權利移轉證書一件附卷可憑，且為告訴人所自
    承，是被告顯具有充分之專業知識能力及經驗可堪認定。
(三)其次，本件之所以發生糾紛，乃係代書費是否包含於不動產標購合約書第三條所
    定之佣金報酬內，或應另行收取之，此據告訴人於原審審理中供承：「．．．後
    來簽了不動產標購合約書，約定未標到不收取任何費用，如標到的話支付包括代
    辦費、書狀費在內的報酬即標購價金的百分之三點五，後來他又要向我收二萬九
    千多的代書費，因此產生糾紛」、「我認為代書費應包含佣金內，因此發生糾紛
    」（見原審九十年二月十三日、九十年二月二十七日訊問筆錄），並於本院供稱
    ：「房子是都安全交屋，我也搬進去住，他的不法利益是高額仲介費，仲介費共
    十一萬多，他以事務所名義賺取的仲介費差額，就是他的不法利益，其他沒有詐
    取我何物」等語（見本院九十年七月三日審判筆錄），準此以觀，本件無關被告
    是否為陳桂桃代書事務所之一員，雖告訴人於本院另供稱：「他出示該名片，讓
    我誤以為他是陳桂桃事務所的職員」云云（見本院九十年七月三日審判筆錄），
    然為被告所否認，告訴人此部份之供述自難遽予採信，且被告既具充分之專業知
    識能力及經驗，其是否受僱陳桂桃代書事務所亦非本件交易上重要事項。況被告
    確曾與陳桂桃合作，而於二年前開始多次介紹生意予陳桂桃，業經證人陳桂桃於
    偵查中證述屬實（見偵查卷八十九年七月四日偵訊筆錄）。足見被告並無施用詐
    術使告訴人陷於錯誤而與之締約及取得財產上不法利益之情形，本件乃純屬代書
    費用之民事糾葛，此外復查無其他積極證據足認被告涉有公訴人所指之犯行，被
    告被訴犯罪應屬不能證明，原審以不能證明被告犯罪，諭知被告無罪，經核並無
    不合，檢察官上訴意旨仍執陳詞以被告應構成犯罪，指摘原判決不當為無理由，
    應予駁回。
據上論斷，應依刑事訴訟法第三百六十八條，判決如主文。
本案經檢察官覃正祥到庭執行職務。
中      華      民      國        九十        年      七    月    十    日
                                臺灣高等法院刑事第二庭
                                      審判長法  官  蔡  長  溪
                                            法  官  吳  明  峰
                                            法  官  楊  貴  志
右正本證明與原本無異。
不得上訴。
                                            書記官  沈  秀  容
中      華      民      國        九十        年      七    月    十一  日


司法院資訊處製作；財團法人民間司法改革基金會備份。
